臺灣高雄地方法院交通事件裁定       100年度交聲字第1710號
原處分機關  交通部公路總局高雄區監理所
異  議  人  鍾心怡
上列異議人即受處分人因違反道路交通管理處罰條例案件，對於
交通部公路總局高雄區監理所於民國100 年7 月28日所為之裁決
處分（案號：高監營裁字第裁80-N00000000號）聲明異議，本院
裁定如下：
    主  文
原處分撤銷。
鍾心怡汽車駕駛人，駕駛汽車經測試檢定酒精濃度超過規定標準
，應處記違規點數5點且接受道路交通安全講習。
理  由
一、原處分意旨略以：異議人即受處分人鍾心怡於民國98年4 月
    22日0 時7 分許，已不能安全駕駛動力交通工具，竟仍駕駛
    車號WAL-487 號輕型機車，行經高雄市○○區○○路，為警
    攔檢查獲，經酒精濃度測試結果，其呼氣每公升所含酒精超
    過0.55毫克，而有「汽車駕駛人酒精濃度超過規定標準（每
    公升0.25至0.4 毫克）」之違規，依道路交通管理處罰條例
    第35條第1 項第1 款、第24條第1 項第2 款規定，裁處罰鍰
    新臺幣（下同）45,000元，吊扣重型機車駕駛執照12個月，
    並應參加道路交通安全講習等語。
二、異議意旨略以：異議人於前揭時、地酒駕違規，業經檢察官
    以緩起訴判處70小時之義務勞動服務，如今又處以罰鍰，違
    反一事不二罰之法理，懇請撤銷45,000元的罰款等語。
三、經查：
 (一)關於罰鍰部分：
  1.按汽車駕駛人，駕駛汽車經測試檢定有酒精濃度超過規定標
    準者，處15,000元以上60,000元以下罰鍰，並當場移置保管
    該汽車及吊扣其駕駛執照1 年。汽車駕駛人有飲用酒類或其
    他類似物後其吐氣所含酒精濃度超過每公升0.25毫克或血液
    中酒精濃度超過百分之0.05以上者，不得駕車。道路交通管
    理處罰條例第35條第1 項第1 款、道路交通安全規則第 114
    條第2 款分別定有明文。惟依95年2 月5 日施行之行政罰法
    第26條第1 項規定：「一行為同時觸犯刑事法律及違反行政
    法上義務規定者，依刑事法律處罰之。但其行為應處以其他
    種類行政罰或得沒入之物而未經法院宣告沒收者，亦得裁處
    之。」，此乃一行為同時造成刑罰法律與行政秩序罰規定發
    生競合適用之關係時，基於「一事不二罰」之法理，經由立
    法程序確立應以刑罰優先為原則，避免行為人承受過度且重
    複之處罰。此觀該條立法理由明確揭示：「一行為同時觸犯
    刑事法律及違反行政法上義務規定時，由於刑罰與行政罰同
    屬對不法行為之制裁，而刑罰之懲罰作用較強，故依刑事法
    律處罰，即足資警惕時，實無一事二罰再處行政罰之必要。
    且刑事法律處罰，由法院依法定程序為之，較符合正當法律
    程序，應予優先適用。但罰鍰以外之沒入或其他種類行政罰
    ，因兼具維護公共秩序之作用，為達行政目的，行政機關仍
    得併予裁處，故為第一項但書規定。」，其理益明。是以前
    揭行政罰法中刑事法律處罰優先且不再處以行政秩序罰之目
    的，既係因為行為人已接受刑罰而足資警惕，且已發生懲罰
    之作用，即無使行為人陷於雙重處罰之不利益，則關於刑事
    法律處罰之範圍自應採取實質認定，凡刑事實體法或程序法
    中所規定客觀上剝奪行為人生命、自由、財產權利，主觀上
    亦因制裁之嚴厲性、痛苦性，其強度足以造成心理強制而間
    接達成矯正教化目的之處遇手段，皆應納入其中，而不以形
    式上符合刑法第32條至第34條所定主刑及從刑種類者為限，
    始與前揭法律規範之意旨相符。
  2.查異議人於98年4 月22日0 時7 分許，已不能安全駕駛動力
    交通工具，竟仍駕駛車號WAL-487 號輕型機車，行經高雄市
    ○○區○○路，為警攔檢查獲，經酒精濃度測試結果，其呼
    氣每公升所含酒精超過0.55毫克，而經臺灣高雄地方法院檢
    察署檢察官以98年度偵字第15599 號為緩起訴處分，緩起訴
    期間為2 年，並命異議人向指定之公益團體、地方自治團體
    或社區提供70小時之義務勞務，上開緩起訴處分期間已於
    100 年7 月20日期滿而未經撤銷等情，亦有臺灣高等法院被
    告前案紀錄表在卷可稽，則異議人上開違反刑事法律禁止規
    範之犯罪事實既已明確，僅因檢察官採取緩起訴處分之替代
    性刑事處遇手段，未將該案逕行起訴或聲請簡易判決處刑，
    致其後適用之刑事訴訟程序有所區別，然就異議人負有向檢
    察官指定機構提供一定時數之勞務義務觀察，其如未在上開
    指定期間內確實履行義務，依刑事訴訟法第253 條之3 第1
    項第3 款之規定，異議人將遭受撤銷緩起訴處分之不利益；
    反之，倘其確實遵守並履行各項緩起訴條件，除非合於刑事
    訴訟法第260 條所定情形之一，否則異議人即無再就同一案
    件遭受刑事訴追之虞。從而，異議人已因上開緩起訴處分而
    剝奪其人身自由，主觀上前揭義務勞務亦具有強制性、懲罰
    性，雖不若易科罰金係以支付金錢作為自由刑之替代，惟經
    由緩起訴處分條件之履行使其免於遭檢察官發動起訴程序，
    仍具有替代刑罰之效果，廣義而言，應屬前揭所稱之「實質
    刑事法律處罰」，而有行政罰法第26條第1 項「一事不二罰
    」規定之適用。是異議人因駕駛人酒精濃度超過規定標準之
    違規行為，依行政罰法第26條第1 項前段規定，即應依刑事
    法律處罰之，已無再依上開道路交通處罰條例第35條第1 項
    第1 款裁處行政罰鍰之餘地。
 (二)關於吊扣重型機車駕照部分：
    再按道路交通管理處罰條例第68條固經總統於99年5月5日以
    華總一義字第09900107731號令修正公布，該條並增訂第2項
    「領有汽車駕駛執照之汽車駕駛人，除駕駛聯結車、大客車
    、大貨車外之非其駕駛執照種類之車輛，違反本條例及道路
    交通安全規則之規定，應受吊扣駕駛執照情形時，無因而肇
    事致人受傷或重傷者，記違規點數5點。但1年內違規點數共
    達6 點以上或再次應受吊扣駕駛執照情形者，併依原違反本
    條例應受吊扣駕駛執照處分規定，吊扣其駕駛執照。」，依
    該條例第93條規定，上開修正條文的施行日期乃授權行政院
    以命令定之，而行政院係於同年8月31日始發布自同年9月1
    日施行，且依行政罰法第5 條規定「行為後法律或自治條例
    有變更者，適用行政機關最初裁處時之法律或自治條例。但
    裁處前之法律或自治條例有利於受處罰者，適用最有利於受
    處罰者之規定。」，該法所規範之法律變更適用原則係以「
    行為時」及「行政機關最初裁處時」為比較適用之基準，非
    如刑法以「行為時」及「裁判時」為其比較依據，其目的無
    非行政爭訟程序主要功能在於審查原行政罰裁處之合法性及
    合目的性，若以裁判時之法規狀態為判斷合法性之基準，無
    異使行政訴訟之功能、理論欠缺一貫性，且將使受處分者產
    生僥倖之心理，希冀期待法規之變動，徒增救濟程序之費時
    、費力。經查，本件異議人行為後，上揭道路交通管理處罰
    條例第68條於99年5月5日修正如上所述，並經行政院發布自
    99年9 月1 日施行，是原處分機關於100 年7 月28日為本件
    裁處時，依前揭規定，自應比較新舊法，而本件異議人於條
    例修正前為領重型機車駕駛執照之汽車駕駛人，其為本件行
    為時係駕駛聯結車、大客車、大貨車外之非其駕駛執照種類
    之輕型機車，其雖因酒後駕駛，但未因而肇事致人受傷或重
    傷者之情事，依修正前規定，原應受吊扣駕駛執照之處分，
    但依修正後之規定先不予吊扣駕照處分，僅記違規點數5 點
    ，顯然修正後之規定有利於異議人。從而，經比較新舊法適
    用結果，原處分機關適用裁處時即修正後道路交通管理處罰
    條例第68條第2 項之規定，即本案應適用99年9 月1 日修正
    施行之道路交通管理處罰條例第68條第2 項規定，從而，本
    件異議人依法所受處分內容應僅為記違規點數5 點，原處分
    機關遽以吊扣異議人所持有之重型機車駕駛執照12個月，此
    舉顯然不當剝奪異議人駕駛重型機車之權利，對異議人權益
    侵害甚鉅，亦與現行道路交通管理處罰條例第68條規定有悖
    ，容有違誤。
 (三)關於施以道路安全講習部分：
    原處分機關裁處異議人應參加道路安全講習部分，均係為達
    成遏止酒後駕車之不法行為，維護道路交通用路權人之安全
    法益等行政目的所必要之罰鍰以外之其他種類行政罰，依行
    政罰法第26條第1 項但書之規定，原處分機關仍得裁處，並
    未違反「一事不二罰」之規定，故此部分之裁處並無違誤。
四、綜上所述，本件異議人於飲酒後駕駛輕型機車之行為，違反
    道路交通管理處罰條例第35條第1 項第1 款規定，依同條例
    第24條第1 項第2 款及違反道路交通管理事件統一裁罰基準
    表之規定，應裁處記違規點數5 點及應參加道路交通安全講
    習。是異議人就罰鍰45,000元部分聲明異議，非無理由。又
    道路交通管理處罰條例第87條第1 項規定：「受處分人不服
    第8 條主管機關所為之處罰，得於接到裁決書之翌日起20日
    內，向管轄地方法院聲明異議。」此條文中所謂之「處罰」
    ，應指包括對受處分人裁處之違規事實是否正當，及裁罰所
    引用之法條是否適當而言，蓋此二者有不可分離之關係，即
    聲明異議應以交通違規行為為標的，非以處罰項目為範圍。
    是本件異議人酒後駕車只有一個交通違規行為，雖異議人僅
    就處罰項目中之罰鍰部分提起異議，其餘部分（吊扣駕照及
    應參加道路交通安全講習部分）並未提及，然其餘處罰項目
    與其交通違規行為是否存在既無從分離，本院自應併予審理
    ，附此敘明。從而，原處分機關裁罰異議人罰鍰45,000元之
    處分即有不當，自應將原處分全部撤銷，另為裁定如主文第
    2 項所示。
據上論斷，應依道路交通案件處理法第20條前段，道路交通管理
處罰條例第35條第1 項第1 款，裁定如主文。
中    華    民    國   100    年    8     月    31    日
                  交通法庭  法  官  李璧君
以上正本證明與原本無異。
如不服本裁定應於送達後5日內向本院提出抗告狀。
中    華    民    國   100    年    8     月    31    日
                            書記官  李崑良